最高法院民事判決　　　　　　　　　　　　　　　八十八年度台上字第三三六七號
　　上　訴　人　甲○○
　　被 上訴 人　高雄市政府
　　法定代理人　謝長廷
　　訴訟代理人　陳平如律師
右當事人間請求給付報酬事件，上訴人對於中華民國八十七年十月十九日台灣高等法
院高雄分院第二審判決（八十七年度上字第二九九號），提起上訴，本院判決如左：
    主  文
原判決廢棄，發回台灣高等法院高雄分院。
    理  由
本件被上訴人法定代理人變更為謝長廷，新任法定代理人謝長廷聲明承受訴訟，核無
不合，先予敘明。
本件上訴人主張：伊受被上訴人委託，依法院標售方式辦理高雄市七賢大樓七十三戶
房屋標售事宜，依約定公開標售以三次為限，未出售部分由訴外人富信營造有限公司
（下稱富信公司）以第三次標售底價承受。伊乃分別於民國（下同）八十一年十二月
八日、二十三日及八十二年一月六日辦理公開標售，結果標售五戶，餘六十八戶房屋
由富信公司承受，並以房屋價金折抵被上訴人應給付富信公司之房屋工程款。該次底
價包括各房屋原價金、追加工程費、被上訴人代墊之管理費、房屋稅、保存登記費、
標售手續費用，以及違法出售停車位二十戶之分攤費。兩造協議以底價中之標售手續
費用作為伊之報酬，而標售手續費用係以富信公司承受之六十八戶房屋原價金及追加
工程款總數新台幣（下同）五千一百九十三萬七千四百二十一元之百分之五計算，合
計二百五十九萬六千八百七十一元。經扣除伊應給付被上訴人因標售五戶房屋賸餘款
二十四萬七千三百二十一元，及標購戶已繳訴外人磊磊工程顧問公司款五十一萬七千
二百五十元後，被上訴人尚積欠伊一百八十三萬二千三百元之報酬未付等情，爰本於
承攬法律關係訴請被上訴人給付一百八十三萬二千三百元及加付法定遲延利息之判決
。
被上訴人則以：伊固將七賢大樓七十三戶標售事宜委由上訴人辦理，惟兩造間並無給
付報酬之約定。標售底價採外加法，所含括之標售手續費用，係上訴人辦理公開標售
時自行列入，由承購人負擔之費用。上訴人如能收取標售費用，亦應向得標者或承受
者收取。又上訴人並未完成房屋公開標售事宜，亦不得請求給付報酬等語，資為抗辯
。
原審維持第一審所為上訴人敗訴之判決，駁回上訴人之上訴，無非以：上訴人主張受
被上訴人委託於八十一年十二月八日、二十三日及八十二年一月六日三次公開標售七
賢大樓七十三戶房屋，合計標售五戶，賸餘六十三戶由富信公司依第三次標售底價承
受，用以折抵工程款等情，為兩造所不爭，固堪信為真實。惟依兩造及富信公司於八
十一年十月三十日「研商七賢大樓屬巿府部分未售戶、放棄權利戶標售暨結清總工程
款等相關事宜會議」之結議（下稱七賢大樓結議）：公開標售事宜，依據八十一年三
月十日召開之七賢大樓再復建工程協商會議紀錄結論(三)暨巿長八十一年四月二十七日
批示，由巿府委託甲○○律師，依照法院標售方式辦理公開標售，……，屆時未能標
售之戶，概由富信公司照底價承受；公開標售，由甲○○律師收取標售款，並於標售
後，與富信公司結清支付總工程費，及將結清帳冊函報府備查；標售採外加算法，以
三次為限，每次標售底價之算法如次：第一次：各房屋原價款加追加工程費百分之十
六點五三後，加二成，再加歷年巿府代墊之管理費、房屋稅、保存登記費、標售之手
續費、違法出售停車位二十戶應付工程款計四百零七萬七千三百八十四元之分攤費。
第二次：各房屋原價款加追加工程費百分之十六點五三後，加一成，再加……、標售
之手續費、……。第三次：各房屋原價款加追加工程費百分之十六點五三後，再加…
…、標售之手續費、……。經三次仍無法完成標售戶，概由富信公司依第三次標售底
價承受等會議結論觀之，系爭由富信公司以第三次標售底價承受之六十八戶房屋，其
標售底價固包含「標售手續費用」在內，然既未約定被上訴人有給付該手續費用之義
務，又無將『標售之手續費用』等同於上訴人主張之『甲○○律師審核標售費用百分
之五』之報酬約定，則上訴人主張被上訴人應於上訴人完成三次公開標售委任事務時
，依承攬法律關係負給付報酬之義務，為無可採。兩造間就標售房屋事宜，因無給付
報酬之約定，即非屬承攬法律關係，從而上訴人依承攬法律關係訴請被上訴人給付報
酬，自屬無據，應予駁回，為其論斷基礎。
按承纜者，謂當事人約定一方為他方完成一定之工作，他方俟工作完成給付報酬之契
約。又如依情形非受報酬即不為完成其工作者，視為允與報酬，民法第四百九十條、
第四百九十一條分著明文。本件被上訴人委由上訴人處理七賢大樓七十三戶房屋公開
標售事宜，由上訴人收取標售款，並於標售後，與富信公司結清支付總工程費，及將
結清帳冊函報被上訴人備查，乃為原審認定之事實，而上訴人為執業律師，曾擔任被
上訴人法律顧問，於上訴人受被上訴人之委任而執行業務時，被上訴人即有支付報酬
之義務乃為通則，茲上訴人既未表示願無償為被上訴人執行房屋標售事宜，則兩造間
有關報酬之給付有無民法第四百九十一條規定之適用﹖已滋疑義。原審徒以雙方並未
約定給付報酬，兩造間並無承攬關係存在，為上訴人不利之判決，已嫌速斷。況被上
訴人自陳本件房屋標售採外加算法，即將百分之五之標售費用，「搭加」在房屋原價
金及追加工程款之上，由標售房屋之得標者負擔，該百分之五之標售費用，應由得標
者付出，並非由伊給付，上訴人欲收得該百分之五標售費用，自應將房屋標售，向得
標者收取得標價金後，再自行抽取。因上訴人為律師當知能否收費，其僅未加阻止而
已云云（見第一審卷，第六五頁正、反面），是否即為給付報酬之約定﹖被上訴人所
爭執的是否僅為報酬費用之來源係由房屋應收款中扣除﹖即有詳求之必要。又本件公
開招標房屋底價，依上開「七賢大樓結議」係採外加法計算，每戶房屋之底價均包含
標售手續費在內，訴外人富信公司係以第三次標售底價承購未售出之六十八戶房屋，
並以應支付被上訴人之房屋價金與被上訴人應支付富信公司之工程款相互抵銷等情，
亦為原審所認定。果爾﹖於買受人富信公司以底價承受六十八戶房屋時，其底價自應
包含各房屋原價金、追加工程款、歷年被上訴人代墊之管理費、房屋稅、保存登記費
、標售之手續費、違法出售停車位二十戶之分攤費（見第一審卷，第九頁反面），此
含括標售手續費用在內之事實，當不因買賣雙方以其他債務相抵而有所變更。則上訴
人主張富信公司承受之底價已包含標售手續費，因與被上訴人應支付之房屋工程款相
抵，被上訴人無須支付工程款，實際已受領屬於上訴人應得報酬之標售手續費云云﹖
（見第一審卷，第一一五頁反面），攸關被上訴人應否支付本件報酬，乃為上訴人主
要攻擊防禦方法，原審未於判決理由項下說明其取捨意見，遽為不利於上訴人之判決
，亦有判決不備理由之違法。上訴論旨，指摘原判決不當，求予廢棄，非無理由。
據上論結，本件上訴為有理由。依民事訴訟法第四百七十七條第一項、第四百七十八
條第一項，判決如主文。
中      華      民      國    八十八    年     十二     月    二十三    日
                              最高法院民事第六庭
                                  審判長法官  朱  錦  娟
                                        法官  蘇  茂  秋
                                        法官  蘇  達  志
                                        法官  顏  南  全
                                        法官  陳  碧  玉
      右正本證明與原本無異
                                              書  記  官
中      華      民      國    八十九    年      一      月     五       日
                                                                        Ｒ
